【裁判字號】    92,判,884
【裁判日期】    920703
【裁判案由】    返還公法上不當得利
【裁判全文】
最  高  行  政  法  院  判  決                    九十二年度判字第八八四號
    上  訴  人  臺北縣政府
    代  表  人  乙○○
    被 上訴 人  甲○○○
右當事人間因返還公法上不當得利事件，上訴人對於中華民國九十一年一月十四日臺
北高等行政法院九十年度訴字第一七○七號判決，提起上訴，本院判決如左：
    主  文
原判決廢棄，發回臺北高等行政法院。
    理  由
一、本件上訴人在原審起訴及上訴意旨略以：上訴人因辦理省道台十五線 0k＋000至
    6k＋626 段道路拓寬工程，需拆遷被上訴人所有坐落用地內之建築物，前經上訴
    人核定應發放補償費新臺幣（下同）六三八、四三四元，於公告確定後發放並拆
    遷完畢。嗣因其他業主陳情，經上訴人先後三次複估之補償費均不相同，乃於民
    國八十九年三月十六日補送臺北縣地價評議委員會暨標準地價評議委員會第二次
    會議評議，決議以第三次複估金額五四五、八六六元為建築物補償標準。上訴人
    以其曾於八十五年一月十二日以八五北府工土字第七八一○號函通知被上訴人於
    八十五年二月二十九日前返還溢放之補償費九二、五六八元，惟被上訴人逾期仍
    未返還。其至今未返還溢領金額部分，為無法律上之原因，而受利益致他人受損
    害，故依行政訴訟法第八條第一項規定，依據不當得利返還請求權，請求被上訴
    人給付上訴人九二、五六八元及自起訴狀送達之翌日起至清償日止，按年息百分
    之五計算之利息。又本件應成立公法上不當得利，其發函要返還溢領補償，並非
    公權力措施，不屬行政執行法第十一條規定者；本件應無司法院釋字第一一○號
    解釋之適用等語。
二、被上訴人以：本件係以民法上之不當得利作為請求權基礎，並非公法上原因，原
    審法院無管轄權，應從程序上駁回上訴人在原審之訴。又土地徵收公告確定，徵
    收補償金之數目亦應認確定，依司法院釋字第一一○號解釋，上訴人不得加以變
    動，被上訴人受領補償金有法律上原因，無溢額受領之問題等語，資為抗辯。
三、原審斟酌全辯論意旨及調查證據之結果，以：按義務人本於法令之行政處分，負
    有公法上金錢給付義務，其處分文書定有履行期間，如逾期不履行，主管機關得
    移送行政執行處就義務人之財產強制執行，行政執行法第十一條第一項第一款定
    有明文。又「違法行政處分於法定救濟期間經過後，原處分機關得依職權為全部
    或一部之撤銷」、「授予利益之行政處分，其內容係提供一次或連續之金錢或可
    分物之給付者，經撤銷、廢止或條件成就而有溯及既往失效之情形時，受益人應
    返還因該處分所受領之給付」、「前項返還範圍準用民法有關不當得利之規定」
    ，行政程序法第一百十七條前段、第一百二十七條第一項前段、第二項分別定有
    明文。次按行政程序法雖於九十年一月一日開始施行，但上開法理本存在於五十
    九年十二月二十三日修正公布之訴願法第十七條第二項及八十七年十月二十八日
    修正公布、八十九年七月一日施行之訴願法第八十條第一項有關提起訴願雖逾法
    定期限，但原行政處分若顯屬違法或不當者，原行政處分機關或其上級機關得依
    職權變更或撤銷之規定中。而授予利益之行政處分之一部或全部被撤銷時，受益
    人受領利益之法律原因即於撤銷範圍內溯及失其效力，依民法第一百七十九條規
    定之法理，其應負返還該已無法律原因之利益之義務，原授予利益之機關即有請
    求其返還之權利，且基於主管此項事務之機關職權，自可以行政處分之方式命其
    返還該項不當得利。故縱使在行政程序法施行前，行政機關仍得於發現其所為授
    益性行政處分有違誤時，依職權為全部或一部之撤銷，並命受益人於一定期限內
    返還其不當得利，此乃行政機關本於法令（或法理）所為之形成及下命處分，受
    處分之相對人即因而負有公法上金錢給付義務，如其認為此項處分有違法或不當
    ，自得另行提起行政救濟。而主管機關亦得於履行期限屆滿後，移送行政執行處
    就義務人之財產強制執行。查上訴人因辦理省道台十五線0k+000至6k+626段道路
    拓寬工程，拆遷被上訴人所有坐落用地內之建築物，前經上訴人核定應核發補償
    費六三八、四三四元，於公告確定後發放並拆遷完畢。嗣經上訴人予以複估，並
    認應以第三次複估金額五四五、八六六元為建築物補償標準。上訴人乃於八十五
    年一月十二日以八五北府工土字第七八一○號函通知被上訴人：「台端所有坐落
    省道台十五線0k+000至6k+626段道路拓寬工程用地內之建築物補償費，經複估核
    算後與原公告補償費金額不合，其溢領之補償費請於八十五年二月二十九日前退
    繳至台灣土地銀行士林分行補償費發放專戶內，請查照。」，並於附件「建築物
    補償清冊」內明各業主建築物坐落門牌、複估金額、已領金額及追繳金額，其
    中本件被上訴人應追繳金額為九二、五六八元，此有上訴人所提上開公函及附件
    西部濱海公路台十五線0k+000至6k+626用地內建築物補償清冊可稽。上訴人既於
    核定被上訴人之建築物補償金額後，因複估發現原核定補償金額有誤，乃決定以
    複估之金額為準，即係更為核定較低之金額（亦即依職權撤銷原核定之一部），
    並因該經撤銷之部分已溯及既往失其效力，被上訴人有返還溢領部分之補償金額
    之義務，乃發函明變更之意旨及命其於一定期限內如數返還，其係基於職權及
    主觀之效果意思，就公法上具體事件所為之決定，而對外直接發生法律效果之單
    方行政行為，則此公函即係依法令所為之行政處分，具有形成及下命處分之性質
    ，被上訴人因而負有公法上金錢給付義務，茲被上訴人既逾期未履行，依首揭說
    明，上訴人即得逕移行政執行處強制執行，無庸向原審法院另行提起給付之訴。
    至於遲延利息之請求部分，雖然上開公函未一併命被上訴人給付，但依行政程序
    法第一百二十七條第二項準用民法第一百八十二條第二項之規定，利息本屬不當
    得利返還之範圍，上訴人可另以行政處分命被上訴人給付，亦無向原審起訴之必
    要。否則如認上訴人須起訴取得給付判決，始得強制執行，無異否定行政處分之
    執行力，有違行政訴訟法第一百十六條第一項、訴願法第九十三條第一項及行政
    執行法第四條第一項之規定。且行政法院存在之目的，主要係提供人民於其權利
    受侵害時救濟之管道，而非代替行政機關為行政處分。如行政機關放棄自身之行
    政作為手段，或自認其命人民為財產上給付之表示，非行政處分，而訴諸法院判
    決之強制作用來完成其自身應負之行政任務，即難謂在行政訴訟制度上具有權利
    保護之必要性。何況被上訴人對於上開公函本得提起行政救濟，如又認上訴人得
    另提起返還公法上不當得利之給付訴訟，程序上將造成同一爭議重複進行行政爭
    訟，應如何審判及判決歧異之困擾。故上訴人起訴請求返還本件公法上不當得利
    及其利息，其訴欠缺權利保護必要，在法律上顯無理由，爰不經言詞辯論，而逕
    以判決駁回上訴人在原審之訴。
四、本院按：行政執行法第十一條第一項規定：「義務人依法令或本於法令之行政處
    分或法院之裁定，負有公法上金錢給付義務，有下列情形之一，逾期不履行，經
    主管機關移送者，由行政執行處就義務人之財產執行之：一、其處分文書或裁定
    書定有履行期間或有法定履行期間者。二、其處分文書或裁定書未定履行期間，
    經以書面限期催告履行者。三、依法令負有義務，經以書面通知限期履行者。」
    經查：本件上訴人因辦理省道台十五線0k+000至6k+626段道路拓寬工程，拆遷被
    上訴人所有坐落用地內之建築物，前經上訴人核定應核發補償費六三八、四三四
    元，於公告確定後發放並拆遷完畢。嗣經上訴人予以複估，並認應以第三次複估
    金額五四五、八六六元為建築物補償標準，上訴人乃於八十五年一月十二日以八
    五北府工土字第七八一○號函通知被上訴人：「台端所有坐落省道台十五線
    0k+000至6k+626段道路拓寬工程用地內之建築物補償費，經複估核算後與原公告
    補償費金額不合，其溢領之補償費請於八十五年二月二十九日前退繳至台灣土地
    銀行士林分行補償費發放專戶內，請查照。」，並於附件「建築物補償清冊」內
    明各業主建築物坐落門牌、複估金額、已領金額及追繳金額，其中本件被上訴
    人應追繳金額為九二、五六八元，此有上訴人所提上開公函及附件西部濱海公路
    台十五線0k+000至6k+626用地內建築物補償清冊可稽。其係因公用徵收土地，而
    核發建築物補償費，被上訴人係因徵收處分及核定補償費之行政處分，而受領建
    築物補償費，上訴人以經複估核算後與原公告補償費金額不合，乃發函明變更
    之意旨及命其於一定期限內如數返還，嗣於八十九年三月十六日送臺北縣地價評
    議委員會暨標準地價評議委員會第二次會議評議，決議以第三次複估金額為建築
    物補償標準。惟本件溢領建築物補償費返還請求權之行使，法令並未規定，誠難
    謂上訴人得以行政處分為溢領建築物補償費返還之核定，則上訴人前揭函命被上
    訴人於一定期限內如數返還部分，尚難認係行政執行法第十一條第一項所規定義
    務人依法令或本於法令之行政處分得執行之情形。從而溢領建築物補償費返還請
    求權之行使仍應由上訴人提起給付訴訟。原判決未予詳究，即認上訴人依行政訴
    訟法第八條第一項規定，依據公法上法律關係之不當得利返還請求權，提起一般
    給付訴訟，請求返還本件公法上不當得利及其利息，欠缺權利保護必要，在法律
    上顯無理由，不經言詞辯論，而逕以判決駁回上訴人在原審之訴，容有未洽。上
    訴意旨指摘原判決違背法令，求予廢棄，非無理由，自應將原判決廢棄，發回原
    審法院。
據上論結，本件上訴為有理由，依行政訴訟法第二百五十六條第一項、第二百六十條
第一項，判決如主文。
中    華    民    國    九十二      年      七        月      三        日
                    最 高 行 政 法 院  第 三 庭
                                審 判 長 法  官      葉  振  權
                                         法  官      林  茂  權
                                         法  官      吳  錦  龍
                                         法  官      劉  鑫  楨
                                         法  官      吳  明  鴻
右  正  本  證  明  與  原  本  無  異
                                         法院書記官  阮  桂  芬
中    華    民    國    九十二      年      七        月      三        日


司法院資訊處製作；財團法人民間司法改革基金會備份。
